臺灣高等法院刑事判決　　　　　　　　　　　　　　九十三年度上易字第二一七號
　　上　訴　人　臺灣臺北地方法院檢察署檢察官
　　被　　　告　甲○○
右上訴人因被告詐欺案件，不服臺灣臺北地方法院九十二年度易更(一)字第十七號，中
華民國九十三年一月九日第一審判決（起訴案號：臺灣臺北地方法院檢察署九十二年
度偵緝字第三五七號、第三五八號），提起上訴，本院判決如左：
    主  文
上訴駁回。
    理  由
一、公訴及追加起訴意旨略以：被告甲○○基於意圖為自己不法所有之概括犯意，明
    知自己無償債能力，先後自民國八十七年七月一日起至八十八年十二月十三日止
    及於八十八年一月三日，利用於中閣城舞廳有限公司（設台北市○○街一一五號
    六樓，下稱中閣城舞廳）及王友義獨資經營之加州舞廳（設台北市○○路○段九
    十號四樓，已停業）擔任業務經理、大班經理期間，佯以應急為由，向中閣城舞
    廳共借支新台幣（下同）三十萬六千五百二十五元，並分別簽發本票計三十三紙
    ，及向王友義借款三十萬元（起訴書誤繕為向加州舞廳借款），並簽發本票乙紙
    ，致中閣城舞廳及王友義陷於錯誤，如數交付借款，嗣被告均未償還借款，避不
    見面，中閣城舞廳及王友義始知受騙。被告並利用向中閣城舞廳客戶收取消費帳
    款（即票號一三六二七二號、０八七二五八號兩張票據款項）之機會，將應繳回
    卻未繳回中閣城舞廳之帳款六千三百元、二千七百元，以變易持有為所有之意思
    ，侵占入己，因認被告涉犯刑法第三百三十九條第一項之詐欺取財罪、第三百三
    十五條第一項之侵占罪嫌云云。
二、按犯罪事實應依證據認定之，無證據不得認定犯罪事實，刑事訴訟法第一百五十
    四條第二項定有明文。所謂認定犯罪事實之證據，係指足以認定被告確有犯罪行
    為之積極證據而言，該項證據自須適合於被告犯罪事實認定，始得採為斷罪資料
    。又茍未能發現相當證據，或證據不足以證明，自不能以推測或擬制之方法，以
    為裁判之基礎，最高法院分別著有二十九年上字第三一Ｏ五號及四十年臺上字第
    八十六號判例可參。復按刑法第三百三十九條第一項之詐欺罪，係以行為人於客
    觀上施用詐術使人陷於錯誤，並於行為之初，即已意圖為不法之所有為其構成要
    件，倘債務人於債之關係成立後，有債務不履行之情形，在一般社會經驗上可能
    之原因甚多，縱令出於惡意而有延遲給付或不為給付之情事，若無足以證明其債
    之關係發生時自始故意藉此從事財產犯罪之積極證據，仍不能僅以債信違反之客
    觀事態，推定債務人自始有詐欺取財之犯意。另刑法第三百三十五條第一項之侵
    占罪，係以侵占自己持有他人之物為要件，係以被侵占之物先有法律或契約上之
    原因在其持有中者為限，否則不能成立侵占罪，最高法院著有五十二年臺上字第
    一四一八號判例足參。
三、檢察官認被告涉有上開罪嫌，無非係以告訴人中閣城舞廳代理人陳祥龍、告訴人
    王友義之指訴，被告自承簽發三十四紙本票，並收回其中二紙票據款項未繳回中
    閣城舞廳、暨有本票三十四紙影本附卷為據。被告經傳未到庭，惟據其於偵查及
    原審供述，固不諱言有前述借款、簽發本票等之事實，惟堅決否認有何詐欺及侵
    占之犯行，辯稱：我當時在統帥舞廳上班，中閣城舞廳來挖角，先由中閣城舞廳
    借錢給我，償還欠統帥舞廳的債務，讓我跳槽至中閣城舞廳當大班，再從薪水裡
    扣款，而客人在舞廳的消費，舞廳要求大班簽發與酒帳等額的本票，來承擔該筆
    債務，但有些是散客，舞廳也會要求大班簽本票讓客人簽帳。加州舞廳也是相同
    情形，但因事後遭兄弟鬧事，我不敢去上班，加州舞廳後來也關門了，收回的兩
    張中閣城舞廳簽帳本票，因收回的時候已經不在公司，所以還沒有還，我並沒有
    詐欺及侵占的意思等語。
四、經查：
  (一)告訴代理人陳祥龍於原審陳稱：被告所開三十三張本票，其中編號一、二及六號
    ，上面有寫「借支」的字樣，是被告向公司借款的部分，兩筆三萬元、一筆十一
    萬八千六百九十元，其中十一萬八千六百九十元是公司要被告來中閣城舞廳上班
    ，與被告談條件幫他還前欠「統帥舞廳」的錢，再從被告薪水扣還，目前還剩下
    三萬四千二百七十元未還清；其他本票則是客人簽帳，被告要負責收回，故由被
    告簽發本票來承擔該筆酒帳等語（見原審卷第十七頁、第十八頁）。又證人中閣
    城舞廳業務經理劉裕輔亦證稱：「…被告在公司任職時每月都有扣款…。」（見
    九十二年易字第八三八號卷第八十五頁反面），此與被告稱：「…當時我在統帥
    舞廳上班，中閣城來挖角，說要先幫我還這筆錢，由我的薪水裡面扣款，我們是
    十天領一次薪水，最少都被扣一半，扣多少我忘記了（見原審卷第三十九頁），
    及編號六本票上有記載每月各次扣款情形相符。茲中閣城舞廳明知被告債務困難
    ，卻仍同意被告簽發兩張各三萬元之本票，先後借支六萬元，縱嗣後被告未能清
    償該筆款項，亦屬中閣城舞廳借款之初即能預見之情形，況被告於任職中閣城舞
    廳期間每月均有扣還借款，清償中閣城舞廳，依一般經驗法則，難謂被告自始即
    有詐欺故意。而中閣城舞廳願意幫被告代墊清償統帥舞廳項款或借支款之由，或
    係看中被告可能帶來之潛在客戶消費利益，惟對於是否任用被告、是否願意借款
    予被告，中閣城舞廳應有評估衡量及決定之能力，縱被告未為中閣城舞廳帶來客
    戶提昇舞廳實質收入業績，亦不能謂被告表示有可能帶來客戶消費，即認被告施
    用詐術。至被告於借款未清償完畢前即離開中閣城舞廳，亦僅能謂被告有未償債
    務之情事，仍與施用詐術使中閣城舞廳陷於錯誤有間。
  (二)中閣城舞廳客人簽帳消費之三十張本票部分，係由被告簽發同額本票來承擔該筆
    債務等情，業據告訴代理人陳祥龍於原審中陳明：客人都是被告帶來的，被告就
    跟公司商量說酒帳先由客人簽帳，他會負責收回來，所以簽帳當天，被告就會簽
    壹張與酒帳同額的本票給公司，簽本票給公司之用意，被告要承擔這筆債務（見
    原審卷第十八頁、第十九頁），則中閣城舞廳為確保能收回簽帳款，改由大班即
    被告另簽發同額本票來承擔該筆債務，始同意客人簽帳，將客人債務全轉換成被
    告的債務，免除日後向客人追討債務的繁瑣程序，可見此部分係經雙方同意，改
    由被告簽發本票來承擔客人簽帳款之債務承擔契約（民法第三百條），此與被告
    於原審中之陳述：公司要求我在客人簽帳的本票正面簽名的目的，是如果客人沒
    有付錢我們要負責任等語（見原審卷第三十八頁）相符。縱被告嗣後未能或無法
    向客人追回簽帳款來清償此部分債務，因被告既然承擔該簽帳款，則該債務關係
    既僅存在於被告與中閣城舞廳之間，被告即無擔負替中閣城舞廳向賒帳客人收款
    之責，故被告雖不否認曾收回六千三百元、二千七百元二筆簽帳款項，充其量僅
    係民事債務糾紛而已，難謂有詐欺取財或侵占之情事可言。
  (三)被告向告訴人王友義借款三十萬元並簽發同額本票一紙部分，據王友義於警詢時
    指稱：被告於八十八年一月起在加州舞廳任大班，簽發三十萬元本票借款，當時
    被告曾告知經濟有困難，因為他是公司大班，為了幫助他所以才借錢給被告等語
    （見九十年偵字第一七０九七號卷第十頁至第十一頁），足見王友義明知被告經
    濟困難，卻仍借予三十萬元，乃係基於當事人間信用關係之借貸關係，衡諸被告
    於原審中陳述，借錢的目的表示王友義我要來加州舞廳上班，再從薪水裡還等語
    ，益徵告訴人王友義係因被告為舞廳大班，認被告有招攬客戶、增加業績之可能
    願意始借款與被告，並非被告有何施用詐術之情，即與中閣城舞廳情形相仿，應
    為單純債權債務關係，縱嗣後被告因故未繼續在加州舞廳上班，或有延後清償情
    事，即推定其必然自始蓄意行騙。
五、綜上所述，被告所辯尚非虛妄，本件應純係被告與告訴人間之民事債務不履行問
    題，與詐欺取財罪及侵占罪之犯罪構成要件有間，此外復查無其他積極證據證明
    被告犯罪，尚難僅憑告訴人指述被告嗣後無法還款之事，即遽以刑法相繩。檢察
    官上訴指稱被告是否簽發本票而報客戶消費款，或客戶實已結清，被告侵吞項款
    為虛應舞廳會計帳目之要求而簽發票據等情，尚待詳查，原審逕對被告為無罪判
    決，不符公平正義原則云云，本院前已說明僅為民事關係；又另指摘原審僅憑被
    害人王友義警詢筆錄而作出判斷，顯有誤解被害人真意，而被害人歷次經原審傳
    喚皆未能到庭陳述意見，係因加州舞廳早已停業，原審應詳查被害人
    俾保障被害者權益云云。按檢察官就被告犯罪事實，應負舉證責任，此非僅止於
    提出形式舉證責任已足，尚應負說服法院得被告有罪心證之實質舉證責任，告訴
    人王友義於提出告訴後即遷移他處，倘檢察官認告訴人真意須再釐清，則促使告
    訴人王友義出庭亦屬檢察官舉證責任之範圍，否則法院綜合檢察官所提之全部證
    據，不足得被告有罪之確然心證，自不能以推測或擬制之方法，認定被告有詐欺
    行為。原審因告訴人王友義未能到庭陳述意見，而據其於警詢中之陳述判斷事實
    ，因被告以外之人於審判外之言詞或書面陳述，為傳聞證據，無證據能力，而此
    情形又顯非第一百五十九條之三規定之例外情況，然據被告於原審中之陳述及檢
    察官提出之證據以觀，尚無法得出與原審認定之事實相異之判斷，原審本同上見
    解，以不能證明被告犯罪，而判決被告無罪，經核並無不合，檢察官上訴仍執前
    詞及以未查證告訴人王友義現址而傳喚其到庭，指摘原判決不當，自非有理由，
    應予駁回。
六、被告經合法傳喚無正當之理由不到庭，爰不待其陳述逕行判決。
據上論斷，應依刑事訴訟法第三百六十八條、第三百七十一條，判決如主文。
本案經檢察官柯麗鈴到庭執行職務。
中　　　華　　　民　　　國　　九十三　　年　　　四　　　月　　  七    　日
                              臺灣高等法院刑事第五庭
                                  審判長法  官  曾　德　水
                                        法  官  蘇　素　娥
                                        法  官  魏　新　國
右正本證明與原本無異。
不得上訴。
                                        書記官　賴　淑　真
中　　　華　　　民　　　國　　九十三　　年　　　四　　　月　　　八　　　日
